【裁判字號】    97,訴,225
【裁判日期】    971128
【裁判案由】    拆屋還地
【裁判全文】
臺灣基隆地方法院民事判決      97年度訴字第225號
原      告  台灣省農工企業股份有限公司
法定代理人  丁○○
訴訟代理人  邱六郎律師
複代理人    丁榮聰律師
            劉瑞彬
            癸○○
被      告  子○○
            壬○○
            丙○○
前四人共同
訴訟代理人  黃心賢律師
複代理人    乙○○
被      告  巳○○
兼特別代理
人          辰○○
被      告  寅○○
            卯○○
訴訟代理人  黃心賢律師
複代理人    乙○○
被      告  丑○○
            甲○○○
            戊○○
            辛○○
            庚○○
兼前三人共
同法定代理
人          己○○
上列當事人間請求拆屋還地事件，本院於民國97年11月18日言詞
辯論終結，判決如下：
    主  文
被告子○○應將坐落台北縣萬里鄉○○里○○段崁腳小段第21-
20地號土地上門牌號碼為台北縣萬里鄉崁腳23之1號（如附圖所
示編號部分21-20（I）、（J）面積四六二平方公尺之建物及地
上物，及門牌號碼為台北縣萬里鄉崁腳23之2號（如附圖所示編
號部分21- 20（G）、（F）、（H））面積三二九平方公尺之建
物及地上物拆除搬清，並將上開占有土地返還予原告。
被告壬○○應將坐落台北縣萬里鄉○○里○○段崁腳小段第21-
20地號土地上門牌號碼為台北縣萬里鄉崁腳23之3號（如附圖所
示編號部分21-20（D）、（B）、（C）、（E））面積七四一平
方公尺之建物及地上物拆除搬清，並將上開占有土地返還予原告
。
被告丙○○應將坐落台北縣萬里鄉○○里○○段崁腳小段第21-
2地號土地上門牌號碼為台北縣萬里鄉崁腳20號（如附圖所示編
號部分21-2（A）、（B）、（C）、（D））面積七六九平方公尺
之建物及地上物拆除搬清，並將上開占有土地返還予原告。
被告巳○○、辰○○、寅○○、卯○○、丑○○、甲○○○、戊○○、辛○○、庚○○、己○○應將坐落台北縣萬里鄉○○里○○段崁腳小段第21-19、21- 20地號土地上門牌號碼為台北縣萬
里鄉崁腳42號（如附圖所示編號部分21-19（A）、（B）、21-20
（A））面積二六二平方公尺之建物及地上物拆除搬清，並將上
開占有土地返還予原告。
本判決第一至四項所命給付之履行期間為陸月。
訴訟費用由被告子○○負擔百分之二十、被告壬○○負擔百分之
二十五、被告丙○○負擔百分之二十五、被告巳○○、辰○○、
寅○○、卯○○、丑○○、甲○○○、戊○○、辛○○、庚○○
、己○○負擔百分之三十。
本判決第一項於原告以新臺幣貳拾壹萬元為被告子○○供擔保後
，得為假執行；但被告子○○如以新臺幣陸拾貳萬肆仟捌佰玖拾
元為原告預供擔保，免為假執行。
本判決第二項於原告以新臺幣貳拾萬元為被告壬○○供擔保後，
得為假執行；但被告壬○○如以新臺幣伍拾捌萬伍仟參佰玖拾元
為原告預供擔保，免為假執行。
本判決第三項於原告以新臺幣貳拾壹萬元為被告丙○○供擔保後
，得為假執行；但被告丙○○如以新臺幣陸拾萬柒仟伍佰壹拾元
為原告預供擔保，免為假執行。
本判決第四項於原告以新臺幣貳拾肆萬元為被告巳○○、辰○○
、寅○○、卯○○、丑○○、甲○○○、戊○○、辛○○、庚○○、己○○供擔保後，得為假執行；但被告巳○○、辰○○、寅
○○、卯○○、丑○○、甲○○○、戊○○、辛○○、庚○○、
己○○如以新臺幣柒拾萬參仟伍佰捌拾元為原告預供擔保，免為
假執行。
    事實及理由
壹、原告起訴主張：
一、坐落台北縣萬里鄉○○里○○段崁腳小段第21-2地號旱地面
    積6,267平方公尺、21-19地號建地面積2,405平方公尺、21-
    20地號旱面積6,388平方公尺（以下均簡稱系爭21-2、21-19
    、21-20地號土地）所有權全部為原告所有。
二、被告無任何法律權源分別占用系爭土地，占用情形分別：
（一）被告子○○所有台北縣萬里鄉崁腳23號之1、23之2房屋及
      地上物占有如附件複丈成果圖標示21-20（I）面積143 平
      方公尺、21-20（J）面積319平方公尺、21-20（G）面積
      160平方公尺、（F）面積146平方公尺、21-20（H）面積
      23平方公尺之土地。
（二）被告壬○○所有台北縣萬里鄉崁腳23號之3房屋及地上物
      占有如複丈成果圖標示21-20（D）面積256平方公尺、21-
      20（B）面積15平方公尺、21-20（C）面積49平方公尺、
      21-20（E）面積421平方公尺之土地。
（三）被告丙○○所有台北縣萬里鄉崁腳20號房屋及地上物占有
      如複丈成果圖標示21-2（B）面積37平方公尺、21-2（C）
      面積368平方公尺、21-2（A）面積111平方公尺、21-2（D
      ）面積253平方公尺之土地。
（五）被告巳○○、辰○○、寅○○、卯○○、丑○○、甲○○○、許哲雄、辛○○、庚○○、己○○之被繼承人賴銀發
      ，並無任何法律權源，在上開土地上搭蓋台北縣萬里鄉崁
      腳42號房屋，占有如複丈成果圖標示21-19（A）面積114
      平方公尺，21-19（B）面積146平方公尺、21-20（A）面
      積2平方公尺之土地。
三、被告子○○辯稱就系爭土地有合法的使用權限。然查，訴外
    人郭木科之自願書後之簽註係中壢地毯廠員工之簽呈，原告
    公司並不知悉。訴外人羅光銀買售後要求承租基地，原告公
    司於80年9月14日以80農工企管字第2537號答覆：台端佔用
    本公司台北縣萬里鄉○○里○○段崁腳小段21-20地號土地
    ，基隆電信局曾申請價購... 現已循特殊用徒申請中。該函
    明白載明台端（指賴銀光）指台端佔用，益足證明訴外人羅
    光銀係無權占用，毫無疑義。且被告子○○與羅光銀間之土
    地房屋買賣契約書，買賣標的僅係建物而已，並未包括土地
    ，則被告自屬無權占有。
四、退萬步說，原告如曾借用中壢地毯廠蓋廠房，依民法第472
    條第2款之規定：借用人未經貸與人同意，允許第三人使用
    者，貸與人得終止契約。為此以本訴狀之送達，為終止借貸
    契約之意思表示。
五、按「所有人對於無權占有其所有物者，得請求返還之。對於
    妨害其所有權者，得請求除去之。」民法第767條前段及中
    段分別定有明文。本件被告等無權占有原告所有系爭土地之
    事實，已如前述。原告爰依民法第767條前段及中段之規定
    ，訴請被告等人應各別將其所無權占用系爭土地上之建物、
    地上物均拆除，並返還占用之土地予原告，以障權益。
六、基於前述，聲明如主文第1至4項所示，並聲明願供擔保請准
    宣告假執行。
貳、被告方面：
一、被告子○○部分
（一）訴外人郭木科於67年3月22日將原告所有待墾土地內，墾
      植相思樹，於67年間因行政院國軍退除役官兵輔導委員會
      中壢地毯工廠（下簡稱中壢地毯廠），欲覓地建築廠房，
      郭木科為繁榮地方，自願無條建割讓二百坪，交中壢地毯
      廠建築廠房之用，嗣郭木科與中壢地毯廠人員至原告公司
      洽借使用。中壢地毯廠於78年2月23日將建物標售，由員
      工羅光銀買受。且原告未定期限同意羅光銀使用系爭土地
      。羅光銀於83年5月23日以45萬元出售台北縣萬里鄉崁腳
      23-1、23-2號房屋予被告子○○，交付同時也已經將使用
      的權限轉讓與被告子○○，現分別由子○○設籍，因此認
      被告子○○就系爭土地乃有合法使用權限迄至房屋不堪使
      用為止，因此原告訴請被告子○○返還系爭土地顯無根據
      ，應予駁回。
（二）基於前述，聲明：駁回原告之訴及假執行之聲請，如受不
      利益判決願供擔保請准宣告免為假執行。
二、被告壬○○、丙○○、卯○○部分：
（一）壬○○、卯○○已經依時效取得相關規定，請求原告容忍
      被告登記為地上權人，原告自不得訴請被告拆屋還地。
（二）基於前述，聲明：駁回原告之訴及假執行之聲請，如受不
      利益判決願供擔保請准宣告免為假執行。
三、被告巳○○、辰○○部分：
（一）被告主張系爭42號房屋乃被告巳○○於65年間獨資改建，
      因此應為被告巳○○單獨所有。
四、被告寅○○、丑○○、甲○○○、戊○○、辛○○、庚○○
    、己○○均未到庭抗辯或提出書狀為任何陳述。
參、得心證之理由：
一、被告巳○○、辰○○、寅○○、丑○○、甲○○○、戊○○
    、辛○○、庚○○、己○○等均經合法通知，未於最後言詞
    辯論期日到場，核無民事訴訟法第386條所列各款情形，依
    民事訴訟法第385條第1項前段規定，准原告之聲請，由其一
    造辯論而為判決。
二、原告主張系爭土地為其所有，遭被告子○○、壬○○、丙○○、巳○○、辰○○、丑○○、寅○○、卯○○、甲○○○
    、戊○○、辛○○、庚○○、己○○所有系爭23之1號、23
    之2號、23之3號、20號、42號建物及其地上物所占用，其占
    用系爭土地之位置及面積如附圖編號21-20（I）、21-20（J
    ）、21-20（G）、21-20（F）、21-20（H）、21-20（D）、
    21-20（B）、21-20（C）、21-20（E）、21-2（A）、21-2
    （D）、21-2（B）、21-2（C）、21-19（A）、21-19（B）
    、21-20（A）部分所示等事實，業據原告提出土地謄本為證
    ，經到庭之被告均不爭執，並經本院於96年8月17日會同台
    北縣汐止安樂地政事務所勘測屬實，有勘驗筆錄及複丈成果
    圖在卷可憑，原告此部分之主張堪信為真實。雖系爭42號建
    物，被告辰○○本稱為其父賴銀發興建，現由母親及兄弟姊
    妹共同繼承，且為其他共同繼承系爭42號建物之被告卯○○
    、丑○○、寅○○、卯○○、甲○○○、戊○○、辛○○、
    庚○○、己○○等不爭執，是以嗣後被告辰○○雖改稱乃巳
    ○○獨資興建，顯無可採，故應認系爭42號建物，應為被繼
    承人賴銀發所興建，後因賴銀發死亡故系爭建物現應由被告
    巳○○、辰○○、丑○○、寅○○、卯○○、甲○○○、戊○○、辛○○、庚○○、己○○繼承而共有。
三、原告主張被告無權占有系爭土地，則為被告子○○、壬○○
    、丙○○、卯○○所否認，並辯稱其等有權占有系爭土地，
    其餘被告則未爭執。經查：
（一）按以無權占有為原因，請求返還所有物之訴，被告對原告
      就其物有所有權存在之事實無爭執，而僅以非無權占有為
      抗辯者，原告於被告無權占有之事實，無舉證責任。被告
      應就其取得占有係有正當權源之事實證明之，如不能證明
      ，則應認原告之請求為有理由，最高法院92年度台上字第
      312號判決亦可參照。
（二）被告子○○辯稱就系爭土地有合法的使用權限，無非以原
      告曾經同意其前手羅光銀使用系爭土地，嗣後其向羅光銀
      購入系爭建物，羅光銀亦將系爭土地之使用權轉讓被告子
      ○○等語置辯。然查，被告提出之訴外人郭木科之自願書
      後之簽註係中壢地毯廠員工之簽呈，與原告公司無關。訴
      外人羅光銀買受系爭建物後要求承租基地，原告公司於80
      年9月14日以80農工企管字第2537號答覆訴外人羅光銀函
      件，主要乃敘明系爭土地另有基隆電信局曾申請價購，而
      不同意羅光銀加蓋，因此依據上揭函件內容要難認原告有
      同意羅光銀使用系爭土地之使用借貸關係，是以被告子○○主張其屬有權占有系爭土地顯屬無據。
（三）次按因時效完成而取得地上權或地上權登記請求權者，必
      須以行使地上權之意思而占有他人之土地為其成立要件之
      一，原審既認上訴人非以行使地上權之意思而占有系爭土
      地，即上訴人即無從因時效而取得地上權或地上權登記請
      求權。又縱認上訴人因地上權取得時效完成而得主張時效
      利益，依民法第七百七十二條準用第七百六十九條及第七
      百七十條之規定，亦僅得請求登記為地上權人而已，並非
      即取得地上權，在其未依法登記為地上權人之前，自不能
      本於地上權之法律關係，向土地所有人有所主張而認其非
      無權占有。且按占有人因時效取得地上權登記請求權，向
      該管地政機關請求為地上權登記，經地政機關受理，受訴
      法院應就占有人是否具備時效取得地上權之要件為實體上
      裁判者，須以占有人於土地所有權人請求拆屋還地前，以
      具備時效取得地上權之要件為由，向地政機關請求登記為
      地上權人為前提（最高法院89年度台上字第1370號裁判要
      旨參照）
（四）被告壬○○、丙○○、卯○○辯稱對系爭土地因時效取得
      地上權，故屬有權占有。然其等不僅並未提出任何證據證
      明其等係以行使地上權之意思而占有系爭土地，要難認為
      其等有時效取得地上權之可能。復且其等係因原告對其等
      提出本件訴訟後方向地政事務所提出時效取得地上權登記
      之申請，被告亦僅得請求登記為地上權人而已，並非即取
      得地上權，被告在其未依法登記為地上權人之前，自不能
      本於地上權之法律關係，向土地所有人有所主張而認其非
      無權占有，故被告等抗辯其等就系爭土地已時效取得地上
      權並非無權占有顯屬無據。
四、按所有人對於無權占有或侵奪其所有物者，得請求返還之，
    對於妨害其所有權者，得請求除去之，民法第767條定有明
    文。查原告為系爭土地之所有權人，被告等所有系爭房屋占
    有使用系爭土地有何正當權源舉證證明，自屬無權占有。從
    而，原告本於所有權人之地位，依民法第767條規定，請求
    無權占有人即被告分別拆除如主文第1項至第4項之地上物，
    並將占有之土地返還原告，為有理由，應予准許。
五、末按民事訴訟法第396條第1項規定，法院斟酌判決所命之給
    付，其性質非長期間不能履行，得依職權定相當之履行期間
    。查本判決主文第1項至第6項命被告拆屋還地，依其性質並
    非立即可以完成，本院審酌被告長久居住於系爭房屋，若遷
    移他處需相當時日，而原告取得系爭土地時間不久，目前未
    見提出具體使用計畫，並斟酌系爭土地之現況，及兼顧原告
    之利益，因此依職權酌定其履行期間為6月。
六、原告陳明願供擔保，聲請宣告假執行，就其勝訴部分，核無
    不合，爰酌定相當擔保金額准許之，並依同法第392條第2項
    規定，依職權宣告被告預供擔保，得免為假執行。至原告敗
    訴部分，其訴既經駁回其假執行之聲請即失所附麗，併予駁
    回。
七、結論：本件原告之訴為有理由，依民事訴訟法第79條、第85
    條第1項但書、第385條第1項前段、第390條第2項、第392
    條第2項，判決如主文。
中    華    民    國    97    年    11    月    28    日
                  民事庭法  官  王翠芬
以上正本係照原本作成。
對於本件判決如有不服，應於收受送達後20日內向本院提出上訴
書狀，敘述上訴之理由，上訴於臺灣高等法院，並按他造當事人
之人數附具繕本。
中    華    民    國    97    年    11    月    28    日
                        書記官  林建清


司法院資訊處製作；財團法人民間司法改革基金會備份。
